臺灣臺中地方法院民事判決　99年度訴字第2848號
原　　　告　李福
訴訟代理人　王文聖律師
被　　　告　李仁義
　　　　　　李國隆
　　　　　　張秀即李漢源之.
　　　　　　李尚儒即李漢源之.
　　　　　　李思儀即李漢源之.
　　　　　　李芷萱即李漢源之.
上5 人共同
訴訟代理人　李國良
被　　　告　李水柳
上列當事人間分割共有物事件，經本院於民國100年4月20日言詞
辯論終結，判決如下：
    主    文
兩造共有坐落臺中市○○區○○段第845地號土地，面積3696平
方公尺土地，分割方法為：如附件二所示845地號部分，面積706
平方公尺，由被告李仁義取得；845之1地號部分，面積706平方
公尺，由被告李國隆取得；845之2地號部分，面積706平方公尺
，由原告取得；845之3地號部分，面積707平方公尺，由被告張
秀、李尚儒、李思儀、李芷萱共同取得；845之4地號部分，面
積871平方公尺，由被告李水柳取得。
訴訟費用由兩造依附表所示權利範圍之比例負擔之。
    事實及理由
甲、程序方面
壹、按當事人死亡者，訴訟程序在有繼承人、遺產管理人或其他
    依法令應續行訴訟之人承受其訴訟以前當然停止；承受訴訟
    人於得為承受時，應即為承受之聲明，他造當事人亦得聲明
    承受訴訟，民事訴訟法第168條、第175條分別定有明文。
貳、查本件被告李漢源於訴訟中即民國100年2月8日死亡，由其
    繼承人即被告張秀、李尚儒、李思儀、李芷萱聲明承受訴
    訟，有民事聲明承受訴訟狀、戶籍謄本附卷可憑，經核並無
    不符，自應准其等承受訴訟。
乙、實體方面
壹、原告主張：
一、臺中市大甲區（前為台中縣大甲鎮○○○段第845地號土地
    （面積3696平方公尺），為兩造所共有，兩造就前開土地之
    權利範圍如附表所示。系爭土地屬農業發展條例所謂之耕地
    ，然於89年1月4日農業發展條例修正前即屬共有耕地，依農
    業發展條例第16條第1項第4款之規定，自得分割為各共有人
    單獨所有。兩造並無不分割之約定，亦無不能分割之情事。
    惟兩造無法達成分割協議，斟酌各共有人之利害關係、當事
    人意願、分割後之經濟效用、全體共有人之利益，爰依民法
    第823條、第824條之規定請求裁判分割。
二、對被告抗辯之陳述：依原告所提方案，兩造每人各分得之位
    置均無畸零地，僅係較為方正或不方正而已；且無論分到哪
    塊土地均無面臨路地，均為水道。分配位置係依長幼順序加
    以分配，並無不公平情事。
三、並聲明：求為判決如附件一所示。
貳、被告方面：
一、被告李水柳以：依原告所提分割方案，其分得畸零地，對其
    不公平。其餘兩造於被繼承人李萬進死亡後所取得之土地、
    使用權等均獲利甚多，佔盡利益，盼以附件二所示之分割方
    案並以抽籤方式決定兩造分配之位置等語，資為抗辯。並聲
    明：（一）原告之訴駁回。（二）訴訟費用由原告負擔。
二、其餘被告則均認諾原告之請求。
參、得心證之理由
一、按各共有人，除法令另有規定外，得隨時請求分割共有物；
    但因物之使用目的不能分割或契約訂有不分割之期限者，不
    在此限，民法第823條第1項定有明文。次按共有物之分割，
    依共有人協議之方法行之。分割之方法不能協議決定，或於
    協議決定後因消滅時效完成經共有人拒絕履行者，法院得因
    任何共有人之請求，命為下列之分配：一、以原物分配於各
    共有人。但各共有人均受原物之分配顯有困難者，得將原物
    分配於部分共有人。二、原物分配顯有困難時，得變賣共有
    物，以價金分配於各共有人；或以原物之一部分分配於各共
    有人，他部分變賣，以價金分配於各共有人以原物為分配時
    ，如共有人中有未受分配，或不能按其應有部分受分配者，
    得以金錢補償之。民法第824條第1項、第2項第1款、第2款
    、第3項定有明文。另按分割共有物，除應斟酌各共有人之
    意願、利害關係及共有物之性質外，尚應斟酌分得部分所得
    利用之價值、經濟效用等原則。且裁判分割共有物，屬形成
    判決，法院定共有物之分割方法，固應斟酌當事人之聲明及
    上開事項等，而本其自由裁量權為公平合理之分配，但並不
    受當事人聲明、主張或分管約定之拘束（最高法院84年度台
    上字第1538號、93年度台上字第1797號、94年度台上字第17
    68號判決要旨參照）。查：
（一）原告所主張系爭土地為兩造所共有，兩造就前開土地之權
      利範圍如附表所示；與系爭土地並無依物之使用目的不能
      分割之情形，兩造間亦未訂有不分割之契約，兩造復不能
      達成分割協議等事實，為兩造所不爭，復有土地登記第二
      類謄本、地籍圖謄本在卷可證，自堪信為真實。則原告請
      求就系爭土地為裁判分割，自應予准許。
（二）兩造就系爭分割方案主張有前述之不同，然原告與除被告
      李水柳外之其餘被告均同意被告李水柳所提之前開分割方
      案（如附件二所示），但盼維持原告所提分割方案之位置
      （見本院100年4月20日言詞辯論筆錄）。且系爭土地西邊
      面臨瓦溪（即第846、847地號），系爭土地係利用瓦
      溪之駁坎對外聯絡；系爭土地東邊臨同段第832地號土地
      ，該土地屬他人所有，目前供農地使用，系爭土地目前無
      法利用該鄰地通行，但交界處有灌溉溝渠1條，供附近農
      地灌溉使用；系爭土地南邊與844地號土地相鄰，844地號
      土地目前為農地，系爭土地目前無法利用該鄰地通行；系
      爭土地北邊與供農地使用之同段不知名地號土地為鄰，系
      爭土地目前無法利用該鄰地通行；系爭土地目前為空地，
      雜草叢生，但西南邊有堆放農具之農舍1棟等事實，復有
      本院100年3月10日勘驗測量筆錄與地籍圖謄本在卷可憑，
      亦均堪信為真實。
（三）則依前開說明，可知兩造最接近共識之分割方案應為附件
      二所示之分割方案，僅係分配位置尚未達共識；而依附件
      一所示分割方案之戊部分（原告主張由被告李水柳取得）
      ，土地較不平整，較難利用，且與其他甲、乙、丙、丁部
      分面積幾近相等，但兩造均無分配戊部分之意願；然依附
      件二所示分割方案之845之4地號土地位置與前開戊部分大
      約相當，但面積較多；則本院參酌兩造前開最接近共識之
      分割意願、各共有人利益、系爭共有物之性質與地形現況
      、分割後之經濟效用等情狀，本院因認以如主文所示之分
      割方案，較可採取，爰判決如主文第1項所示。
二、再按因共有物分割事件涉訟，由敗訴當事人負擔訴訟費用顯
    失公平者，法院得酌量情形，命勝訴之當事人負擔其一部，
    民事訴訟法第80條之1設有規定。查本件為共有物分割事件
    ，在性質上並無訟爭性，縱令兩造互易其地位，裁判結果仍
    無不同，故令被告負擔全部費用顯失公平，本院審酌兩造之
    情形，認訴訟費用宜由兩造各依其就系爭土地之原應有部分
    比例分擔，爰諭知如主文第2項所示。
丙、訴訟費用負擔之依據：民事訴訟法第80條之1。
中    華    民    國    100    年     5    月    4    日
                  民事第二庭    法  官  陳卿和
正本係照原本作成。
如對本判決上訴，須於判決送達後20日內向本院提出上訴狀。如
委任律師提起上訴者，應一併繳納上訴審裁判費。
中    華    民    國    100    年     5    月    4    日
                                書記官  施玉卿
附表
編號   當事人        權利範圍
一、   原告           5分之1
二、   被告李仁義     5分之1
三、   被告李國隆     5分之1
四、   被告李水柳     5分之1
五、   被告張秀     5分之1（公同共有）
           李尚儒
           李思儀
           李芷萱